【裁判字號】    90,上易,1813
【裁判日期】    900926
【裁判案由】    詐欺
【裁判全文】
臺灣高等法院刑事判決                            九十年度上易字第一八一三號
    上  訴  人
    即  被  告  丙○○
    選任辯護人  黃宗正
右上訴人因詐欺案件，不服臺灣士林地方法院九十年度易字第五二號，中華民國九十
年三月二十九日第一審判決（起訴案號：臺灣士林地方法院檢察署八十九年度偵字第
一八００號）提起上訴，本院判決如左：
    主  文
原判決撤銷。
丙○○無罪。
    理  由
一、公訴意旨略以：被告丙○○於民國八十九年一月三十一日十七時二十分許，在台
    北市○○區○○路二段二十巷五號地下二樓家樂福股份有限公司南港大賣場購物
    時，除購買一件價格新台幣（下同）二百九十九元之西裝褲外，竟意圖為自己不
    法之所有，另將欲購價格一千一百九十元之ＫＵＡＮＦＡＮ牌西裝褲標籤（商標
    號ＮＯ八九Ｏ一─二號），與價格二百九十九元之α＆β牌西裝褲標籤（商標Ｃ
    ＮＹＯＯ二─二號）調換，並將ＫＵＡＮＦＡＮ牌西裝褲標籤藏在上衣口袋內，
    隨即攜至櫃臺出示上開欲購之物品結帳，致櫃臺人員陷於錯誤僅收取二百九十九
    元，而交付上開ＫＵＡＮＦＡＮ牌西裝褲予丙○○，為家樂福賣場之安全人員丁
    ○○當場發現，經報警查獲。因認被告丙○○犯有刑法第三百三十九條第一項之
    詐欺取財罪嫌。
二、訊據被告丙○○堅決否認有何詐欺犯行，辯稱：伊並無調換價格標籤行為，本件
    可能是家樂福貼錯標籤等語。
三、公訴人認被告犯有詐欺罪嫌，無非以證人丁○○於警訊時及檢察官訊問時之證言
    、贓物領據、統一發票、ＫＵＡＮＦＡＮ牌西裝褲標籤、α＆β牌西裝褲標籤各
    一紙及照片四幀為其主要論據。
四、按「犯罪事實應依證據認定之，無證據不得推定其犯罪事實」，「不能證明被告
    犯罪者，應諭知無罪之判決」，刑事訴訟法第一百五十四條、第三百零一條第一
    項分別定有明文。次按事實之認定應憑證據，如未能發現相當證據，或證據不足
    以證明，自不能以推測或擬制之方法，為裁判基礎（最高法院四十年臺上字第八
    六號判例參照）。另按「認定犯罪事實，所憑之證據，雖不以直接證據為限，間
    接證據亦包括在內，然無論直接或間接證據，其為訴訟上之證明，須於通常一般
    之人均不致於有所懷疑，而得確信其為真實之程度者，始得據之為有罪之認定，
    倘其證明尚未達到此一程度，而有合理性懷疑之存在時，即無從為有罪之認定，
    」，亦有最高法院七十六年臺上字第四九八六號判例可資參照。經查：本件唯一
    證人即家樂福股份有限公司南港大賣場安全人員丁○○在警局雖指稱：「今三十
    一日下午我在賣場內巡視，約十七時三十分許，在西褲區發現一男子先拿一條價
    錢新台幣一千一百九十元西褲，又拿一條價錢二百九十九元西褲，將一千一百九
    十元西褲條碼撕下換在二九九元西褲上（即互換條碼），並將一千一百九十元條
    碼藏放上衣口袋內，並沿途監視該名男子至結帳區，該名男子將換過條碼西褲（
    原價一千一百九十元換成二百九十九元）拿出結帳，出結帳區通知安全課同仁將
    該名男子攔下，並帶回安全課辦公室通知警方處理」云云（見警訊卷第九、十頁
    ）；於八十九年三月二十三日在偵查中亦證稱：「他（被告）拿一條一千一百多
    元西裝褲走到旁邊便宜一點的西裝褲去換一條二百九十九元之西裝褲之標籤，換
    完之後他就走去結帳，等結完帳後他走出去，我就叫警衛把他攔下來」「我們看
    這種已習慣了，因我已做了七年的監視員，我們看動作就知道了」「走到低價西
    裝褲的地方才拆卸（指標籤）」「他當時穿夾克，放在夾克的口袋內（指撕下之
    標籤）」云云（見偵查卷第三一、三二頁）；於九十年三月十五日在原審審理時
    證稱：「當初看到時，被告拿二條西裝褲，一條較貴、一條較便宜，然後走到便
    宜的西裝褲的攤位，他就將較便宜的西裝褲上之標籤貼在較貴的西裝褲上，將較
    貴的標籤藏放在衣服口袋裡，然後就走至收銀台結帳，所以我就通知警衛攔住被
    告」云云，惟查：
    (一)、一條西裝褲上有二種標籤，即「價格標」及「尺寸標」之事實，業經被告自
        陳並經證人丁○○於本院結證屬實在卷（原審卷第五十三頁、本院卷第九０
        頁），且有照片一禎在卷（偵查卷第四一頁），另有扣案之西裝褲二條在卷
        可證，證人丁○○於原審經辯護人詰問時竟回答：「（問：一件褲子上應該
        會有多少標籤？）答：只有一個」（原審卷第五十二頁），此一證言顯與事
        實不符。
    (二)、證人丁○○於本院結證稱：「（問：當時警衛在被告身上搜到什麼？）答：
        搜到尺寸標籤，沒有搜到貴的價格標籤」等語（本院卷第五十二頁）；「我
        從頭到尾都有監視他（指被告丙○○）」、「我站在他旁邊，看到他是換價
      格標籤，他是將貴的標籤拆下來放在他自己的外套裡面」等語在卷（本院卷
        第九０頁及第九十一頁），證人丁○○既係全程監視被告丙○○，為何在被
        告身上找不到證人丁○○所稱放在外套裡面之「價格標籤」？卻僅在被告身
        上找到「尺寸標籤」？證人丁○○於原審經辯護人詰問「你捉到被告時，是
        否有搜身？找到較貴的標籤？該標籤是放在何處？」時回答：「有，較貴的
        標籤是放在被告衣服的口袋裡，捉到當時就將較貴的標籤交給警衛」云云（
        原審卷第五０頁），惟檢察官據以起訴之證據則僅有「ＫＵＡＮＦＡＮ牌西
        裝褲（貴的）尺寸標籤」及「α＆β牌西裝褲（便宜的）價格標籤」各一紙
        ，並無證人丁○○於原審所稱之「貴的價格標籤」，足徵證人丁○○上開證
        言，與事實不符。
    (三)、證人丁○○於本院訊問時證稱：「被告把便宜的標籤綁在貴的褲子上面，被
        告將二件褲子一起拿去結帳」云云（本院卷第五十一頁），事實上本件被告
        持往櫃檯結帳時是有二個價格標籤（背面有價格條碼標籤），此觀扣案之統
        一發票（偵查卷第十五頁）上係打二次「高級打摺正式ａ，299」（掃瞄二
        次價格條碼標籤）之事實即明，證人丁○○證稱：「被告持一個標籤去結二
        條褲子」云云，與一般賣場結帳之經驗法則有違，證人丁○○之證言，顯非
        事實。
    (四)、證人丁○○於原審法官訊問「有無看清楚被告將便宜的標籤貼在較貴的標籤
        ？」時回答：「沒有。」云云（原審卷第五０頁），惟於本院訊問時證人丁
        ○○稱：「我是親眼目睹丙○○將貴的西裝褲拿去便宜的地方換價格標籤」
        ，在原審稱「沒有看清楚」，在本院又稱「我親眼目睹」，前後不一致，證
        人丁○○之證言之真實性，殊值懷疑。
    (五)、證人丁○○於偵查中及原審審理時均一再表示在被告挑選西裝褲時，從未與
        被告有過談話或衝突（偵查卷第三三頁反面、原審卷第五五頁），惟證人丁
        ○○於本院經辯護人詰問後改稱：「我有過去整理褲子，被告說他要，我說
        喔！他就拿去」云云（本院卷第五一頁），足徵證人丁○○前後所證情節亦
        不一致，殊值懷疑。
    (六)、本件檢察官起訴之重要證據之一即係「贓物認領保管收據」一紙在卷，其中
        內容記載「領回高級西褲一條」，證人丁○○於本院訊問時堅決否認曾領回
        高級西褲（本院卷第九十三頁），證人即承辦本案之臺北市政府警察局南港
        分局玉成派出所警員乙○○於本院訊問：「領據上面記載高級西褲一條價值
        一千一百九十元，這條西褲實際上是否有發還給丁○○領回？」結證稱：「
        有的」；問：「確定由丁○○領回？」回答：「確定」等語（本院卷第一０
        四頁），惟於本院審理時，原審突然於九十年八月七日以士院儀刑光字第九
        十易五二字第二五七四０號函檢送台北市政府警察局南港分局移送之證物袋
        乙袋（內有被告之風衣一件及西裝褲二件）（本院卷第八十二頁），則上開
        證物認領保管收據之記載顯與事實不符，不足作為被告犯罪之證據。
    (七)、本案是否成立詐欺罪之重要事實在於被告是否持「貴的西褲」以「便宜的價
        格標」結帳，是以「貴的西褲」之價格即為本案是否成立犯罪之重要關鍵事
        實，應予查明。證人丁○○於原審訊問時結證稱：「（問：當時賣場是否有
        褲子特價，一件是二百九十九元？）答：有」等語（原審卷第五十一頁）；
        證人丁○○經本院訊問：「貴的褲子是否有打折？」時回答稱：「零碼或是
        舊貨才會打折」等語（本院卷第五十一頁）；本院問：「扣案的西褲與卷內
     的價格標籤是否為同一廠牌的？」，證人丁○○答稱：「同一廠牌的西褲有
        的貴，有的便宜」等語在卷（本院卷第一０八頁），此外，證人即告訴人公
        司以鐘點計價方式受僱修改衣服之甲○○○亦到本院結證稱：「不管褲子原
        來是多少錢，都有特價」等語（本院卷第五十三頁），經本院遍閱全卷相關
        證據，均未發現如證人丁○○所稱之「貴的價格標籤」，既無「價格標籤」
        ，自無從證明本件被告所購二件西褲之價格是否有所不同，至於檢察官起訴
        之重要證據之一之「贓物認領保管收據」雖記載「原價一一九０元」，惟證
        人即填製本收據之警員乙○○到庭結證稱：「價格是根據證人丁○○之筆錄
        而予以記載」（本院卷第一０五頁），如前所述，證人丁○○所證情節前後
        多處有不一致之情形，證人丁○○所稱貴的褲子是一一九０元云云，是否屬
        實，不無疑問，且貴的西褲亦有可能打折，同一廠牌的褲子價格亦有可能不
        同，已如前述，是以被告所購之褲子是否確有一件之價格是一一九０元，即
        有可疑，此攸關被告應受有罪或無罪判決之重要事實既有疑問，本於「罪疑
        惟輕之原則」即應為被告有利之認定。
    (八)、如前所述，ＫＵＡＮＦＡＮ牌西裝褲上有二種標籤，一種是「尺寸標籤」，
        是直接以細線縫在褲腰上，甚易脫落，另一種是「價格標籤」，繫結「價格
        標籤」之線則較粗，且綁結處已封死，除非用剪刀剪斷或小刀割斷，否則不
        易取下之事實，亦經證人丁○○於本院結證稱：「我沒有那麼大的力氣可以
        拆下來」等語（本院卷第五十四頁）可佐，而本案證人丁○○於本院時亦結
        證稱：「我有親眼馡到，我看到之後，告訴警衛被告有換標籤，警衛搜身之
        後，在他身上找到尺寸標籤，沒有找到刀子或剪刀」等語（本院卷五十一頁
        ），足證證人丁○○證稱有看到被告換標籤云云，顯有誤看之虞。
    (九)、證人即告訴人公司以鐘點計價方式受僱修改衣服之甲○○○亦到本院結證稱
        ：「（問：價格標籤是否掛錯？）答：工讀生很多，有時候會掛錯」等語（
        本院卷第五十三頁），既有掛錯之可能，則本件是否亦有可能掛錯？不無疑
        問。按訴訟上之證明，須於通常一般之人均不致於有所懷疑，而得確信其為
        真實之程度者，始得據之為有罪之認定，倘其證明尚未達到此一程度，而有
        合理性懷疑之存在時，即無從為有罪之認定，已如前述，本件證人丁○○所
        稱貴的價格標籤既無從證明，而被告所提出結帳之西褲亦有可能掛錯價格標
        ，是以尚難僅依證人丁○○一人之證言即認定被告確有以便宜之價格標籤以
        結算貴的西褲之行為。
    (十)、綜上所述，既無任何積極證據足以證明被告所持有之西褲有貴的與便宜的區
        別，是以尚難論以詐欺之罪責。
五、此外，復查無其他積極證據足證被告確有公訴人指訴詐欺之犯行。原審未察，遽
    而為被告論罪科刑之判決，尚有未合，被告上訴，否認犯罪，指摘原判決不當，
    尚非無據，原判決既有可議，自應由本院予以撤銷，並依法為被告無罪之諭知。
據上論斷，應依刑事訴訟法第三百六十九條第一項前段、第三百六十四條、第三百零
一條第一項前段，判決如主文。
本案經檢察官覃正祥到庭執行職務。
中      華      民      國    九十      年      九      月    二十六    日
                              台灣高等法院刑事第二庭
                                  審判長法  官  蔡  長  溪
                                        法  官  楊  貴  志
                                        法  官  林  俊  益
右正本證明與原本無異。
不得上訴。
                                        書記官  陳  明  琴
中      華      民      國     九十     年       九   月  二十七        日


司法院資訊處製作；財團法人民間司法改革基金會備份。
